ACORDAO-COMPLETO-2409431

ACÓRDÃO 5792/2020 ATA 15/2020 - PRIMEIRA CÂMARA

VISTOS, relatados e discutidos estes autos de tomada de contas especial em desfavor dos Srs. Orivaldo Alves de Oliveira (XXX.494.576-XX) , prefeito na gestão de 2001-2008, e Joel Ferreira Lima (XXX.198.916-XX) , prefeito na gestão de 20092016, em razão da omissão no dever de prestar contas de recursos do Contrato de Repasse 14991823/2002/MDA/CAIXA, firmado entre a União e o Município de Ibiracatu/MG;
	ACORDAM os ministros do Tribunal de Contas da União, reunidos em sessão da 1ª Câmara, diante das razões expostas pelo relator, em: 
9.1. julgar irregulares as contas do Sr. Orivaldo Alves de Oliveira (XXX.494.576-XX) , ex- prefeito do Município de Ibiracatu/MG, com fundamento nos arts. 1º, inciso I, 16, inciso III, alíneas "a" e "c", da Lei 8.443/1992, c/c arts. 1º, inciso I, 209, inciso I e III, do Regimento Interno;
9.2. condenar o responsável indicado no subitem anterior, com fundamento no art. 19, caput, da Lei 8.443/1992, c/c o art. 210 do Regimento Interno do TCU, ao pagamento das importâncias a seguir especificadas, com a fixação do prazo de 15 (quinze) dias, a contar da notificação, para comprovar, perante o Tribunal (art. 23, inciso III, alínea "a", da Lei 8.443/1992, c/c o art. 214, inciso III, alínea "a", do Regimento Interno) , o recolhimento da dívida aos cofres do Tesouro Nacional, atualizada monetariamente e acrescida dos juros de mora, calculados a partir das datas discriminadas, até a data do recolhimento, na forma prevista na legislação em vigor, deduzidos os valores eventualmente já ressarcidos:
	Data da ocorrência
	Valor original (R$) 
	Crédito/Débito

	16/1/2004
	7.107,21
	D

	7/5/2004
	18.958,33
	D

	4/8/2004
	13.700,00
	D

	15/9/2004
	9.906,61
	D

	29/12/2004
	12.849,31
	D

	10/5/2005
	24.596,94
	D

	1º/7/2005
	11.951,91
	D

	3/11/2005
	7.476,23
	D

	10/7/2013
	87.807,84
	C

9.3. julgar irregulares as contas do Sr. Joel Ferreira Lima (XXX.198.916-XX) , prefeito na gestão de 20092016, com fundamento nos arts. 1º, inciso I, 16, inciso III, alíneas "a", da Lei 8.443/1992, c/c arts. 1º, inciso I, 209, inciso I e III, do Regimento Interno;
9.4. aplicar ao Sr. Joel Ferreira Lima (XXX.198.916-XX) multa prevista no art. 58, inciso II, da Lei 8.443/1992, c/c o art. 267 do Regimento Interno, no valor de R$ 10.000,00 (dez mil reais) , fixando-lhes o prazo de 15 (quinze) dias, a contar da notificação, para que comprove, perante o Tribunal (art. 214, inciso III, alínea "a", do Regimento Interno) , o recolhimento da dívida aos cofres do Tesouro Nacional, atualizada monetariamente desde a data deste acórdão até a do efetivo recolhimento, se for paga após o vencimento, na forma da legislação em vigor;
9.5. autorizar, desde logo, nos termos do art. 28, inciso II, da Lei 8.443/1992, a cobrança judicial das dívidas, caso não atendida a notificação;
9.6. autorizar, desde logo, caso solicitado e o processo não tenha sido remetido para cobrança judicial, o pagamento das dívidas em até 36 (trinta e seis) parcelas mensais e consecutivas, nos termos do art. 26 da Lei 8.443/1992, c/c o art. 217 do Regimento Interno/TCU, fixando-se o vencimento da primeira parcela em 15 (quinze) dias, a contar do recebimento da notificação, e o das demais a cada mês, devendo incidir sobre cada valor mensal os correspondentes acréscimos legais, na forma prevista na legislação em vigor, sem prejuízo de alertar os responsáveis de que a falta de comprovação do recolhimento de qualquer parcela implicará o vencimento antecipado do saldo devedor; e
9.7. dar ciência deste acórdão ao Tribunal de Contas do Estado de Minas Gerais, colocando à disposição daquele órgão de controle as demais peças deste processo, para que avalie a oportunidade e conveniência de apurar, nas respectivas contas ordinárias dos gestores envolvidos, a fonte dos recursos que suportou a devolução de valores ao erário federal no Contrato de Repasse 14991823/2002/MDA/CAIXA, firmado entre a União e o Município de Ibiracatu/MG;
9.8. dar ciência deste acórdão à Caixa Econômica Federal, aos responsáveis e ao Procurador-Chefe da Procuradoria da República no Estado de Minas Gerais, este último em atenção  ao § 3º do art. 16 da Lei 8.443/1992, c/c o § 7º do art. 209 do Regimento Interno do TCU, para adoção das medidas que entender cabíveis.

Tomada de Contas Especial instaurada em virtude da omissão no dever de prestar contas de recursos disponibilizados ao município de Ibiracatu-MG, no âmbito do Programa Nacional de Fortalecimento do Agricultura Familiar-Pronaf.

Primeira Câmara

Município de Ibiracatu - MG.

3. Responsáveis: Joel Ferreira Lima (XXX.198.916-XX) e Orivaldo Alves de Oliveira (XXX.494.576-XX).

13.1. Ministros presentes: Walton Alencar Rodrigues (Presidente), Benjamin Zymler, Bruno Dantas e Vital do Rêgo (Relator).
13.2. Ministros-Substitutos presentes: Augusto Sherman Cavalcanti e Weder de Oliveira.

ACORDAO-COMPLETO-2468585

Acórdão 8775/2021 - Primeira Câmara

ACORDAO-COMPLETO-2423067

Acórdão 8752/2020 - Primeira Câmara

ORIVALDO ALVES OLIVEIRA

VITAL DO RÊGO

Adoto como relatório o pronunciamento da Secretaria de Controle Externo de Tomada de Contas Especial (peça 30) a seguir transcrito, que contou com a anuência do corpo diretivo da unidade (peças 31 e 32) e do representante do Ministério Público junto ao TCU (peça 33) : 
INTRODUÇÃO
1.	Trata-se de Tomada de Contas Especial instaurada pela Caixa Econômica Federal (Caixa) , em desfavor dos Srs. Orivaldo Alves de Oliveira (CPF XXX.494.576-XX) , prefeito na gestão de 2001-2008, Joel Ferreira Lima (CPF XXX.198.916-XX) , prefeito na gestão de 20092016, e José Amador Mendes da Silva (CPF XXX.240.348-XX) , prefeito na gestão de 20172020, em razão da omissão no dever de prestar contas de recursos do Contrato de Repasse 14991823/2002/MDA/CAIXA - Siafi 474658 (peça 2, p. 5767) , firmado entre a União, por intermédio do Ministério do Desenvolvimento Agrário (MDA) , representado pela Caixa Econômica Federal, e o Município de Ibiracatu/MG, que tinha por objeto a transferência de recursos financeiros da União para a execução, no âmbito do PRONAF, de infraestrutura e serviços no referido município, conforme plano de Trabalho (peça 2, p. 25-33) .
HISTÓRICO
2.	O referido contrato de repasse foi firmado no valor de até R$ 132.565,00 à conta do concedente e R$ 1.326,00 a título de contrapartida (peça 2, p. 59) , totalizando R$ 133.891,00. Foi emitida a Ordem Bancária 2003OB000355, de 3/9/2003, no valor de R$ 132.565,00 (peça 4, p. 33) .
3.	O contrato de repasse teve vigência de 26/12/2002 a 30/9/2003 (peça 2, p. 6567) , sendo posteriormente prorrogado até 31/1/2012 (peça 2, p. 69, 71, 73, 75, 77, 79, 81 e 83, e peça 3, p. 1, 3, 5, 7, 9, 11, 13, 15, 17, 19, 21 e 23) .
4.	No Parecer Consubstanciado da Caixa (peça 2, p. 7-10) constam entre outras as seguintes informações:
a) os valores desbloqueados, as datas dos desbloqueios e as prestações de contas parciais apresentadas, estão detalhados abaixo:
	Data do desbloqueio
	Repasse (R$) 
	Contrapartida (R$) 
	Total
	Data da PCP
	Aprovada (Sim/Não) 

	16/1/2004
	7.107,21
	71,79
	7.179,00
	26/1/2004
	Não (*) 

	7/5/2004
	18.958,33
	1.254,21
	20.212,54
	-
	-

	4/8/2004
	13.700,00
	0,00
	13.700,00
	9/8/2004
	Não (*) 

	15/9/2004
	9.906,61
	0,00
	9.906,61
	-
	-

	29/12/2004
	12.849,31
	0,00
	12.849,31
	-
	-

	10/5/2005
	24.596,94
	0,00
	24.596,94
	-
	-

	1º/7/2005
	11.951,91
	0,00
	11.951,91
	-
	-

	3/11/2005
	7.476,23
	0,00
	7.476,23
	-
	-

	Total
	106.546,54
	1.326,00
	107.872,54
	-
	-

 (*) Foram relacionados como motivos: preenchimento incompleto da relação de pagamentos e cópia simples das notas fiscais e comprovantes de pagamento.
b) houve cumprimento dos objetivos previstos no plano de trabalho, gerando o benefício social esperado, tendo o objeto funcionalidade parcial de 76,94%;
5.	Consta dos autos comprovação de que o Sr. José Amador Mendes da Silva e os Srs. Orivaldo Alves de Oliveira e Joel Ferreira Lima foram notificados pela Caixa para que apresentassem a prestação de contas final dos recursos contratados ou devolvessem os valores à conta vinculada 0771.006.00000284-6 (peça 2, p. 13-23) .
6.	Em razão do não saneamento das irregularidades apontadas e da não devolução dos recursos, instaurou-se Tomada de Contas Especial (peça 4, p. 45-49) . No Relatório de TCE consta que o prejuízo importaria no valor parcial dos recursos desbloqueados (R$ 85.739,33) , imputandose responsabilidade:
a) ao Sr. Orivaldo Alves de Oliveira, gestor do município à época da liberação dos recursos, pois não executou integralmente o objeto e não apresentou a prestação de contas final dos recursos repassados ao município; e
b) aos Srs. Joel Ferreira Lima e José Amador Mendes da Silva, pois não adotaram medidas a fim de resguardar o Erário nem apresentaram razões para não apresentação da prestação contas final dos recursos do contrato de repasse.
7.	O Relatório de Auditoria 52/2018 da Secretaria de Controle Interno/SG/PR atestou a existência de elementos fáticos e jurídicos que indicaram a omissão no dever de prestar contas e dano ao Erário (peça 4, p. 58-60) . Após serem emitidos o Certificado de Auditoria, o Parecer do Dirigente e o Pronunciamento Ministerial (peça 4, p. 61-64 e 67) , o processo foi remetido a esse Tribunal.
Da Instrução inicial - peça 6
8.	Na instrução inicial, analisando-se os documentos nos autos, concluiu-se pela necessidade de realização de citação do Sr. Orivaldo Alves de Oliveira e de audiência do Sr. Joel Ferreira Lima. Abaixo, constam as informações necessárias à caracterização da irregularidade e os fundamentos necessários à realização da audiência.
	Da citação
Qualificação do responsável: Orivaldo Alves de Oliveira (CPF XXX.494.576-XX) , prefeito do Município de Ibiracatu/MG no período de 1º/1/2001 a 31/12/2008.
Irregularidade: omissão no dever de prestar contas relativas à segunda e quarta à oitava parcelas dos recursos desbloqueados e sacados do Contrato de Repasse 149.91823/2002/MDA/CAIXA (Siafi 474658) e apresentação das prestações de contas parciais relativas à primeira e terceira parcelas dos recursos desbloqueados e sacados do contrato de repasse eivadas das seguintes irregularidades: i) preenchimento incompleto das relações de pagamentos; ii) cópia simples das notas fiscais e comprovantes de pagamento.
Dispositivos violados: parágrafo único do art. 70 da Constituição Federal; art. 145 do Decreto 93.872/1986; art. 28 da Instrução Normativa STN 01/1997; Cláusula Terceira, Subitem 3.2, "e", do contrato de repasse.
Quantificação do débito:
	Data da ocorrência
	Valor original (R$) 
	Crédito/Débito

	16/1/2004
	7.107,21
	D

	7/5/2004
	18.958,33
	D

	4/8/2004
	13.700,00
	D

	15/9/2004
	9.906,61
	D

	29/12/2004
	12.849,31
	D

	10/5/2005
	24.596,94
	D

	1º/7/2005
	11.951,91
	D

	3/11/2005
	7.476,23
	D

Valor total do débito atualizado até 12/11/2018: R$ 228.746,52.
Cofre para recolhimento: Tesouro Nacional.
Conduta: omitir-se no dever de prestar contas relativas à segunda e quarta à oitava parcelas dos recursos desbloqueados e sacados do Contrato de Repasse 149.91823/2002/MDA/CAIXA (Siafi 474658) e apresentar as prestações de contas parciais relativas à primeira e terceira parcelas dos recursos desbloqueados e sacados do contrato de repasse eivadas das seguintes irregularidades: i)  preenchimento incompleto das relações de pagamentos; ii) cópia simples das notas fiscais e comprovantes de pagamento.
Nexo de causalidade: a omissão no dever de prestar contas relativas à segunda e quarta à oitava parcelas dos recursos desbloqueados e sacados do Contrato de Repasse 149.91823/2002/MDA/CAIXA (Siafi 474658) e a apresentação das prestações de contas parciais relativas à primeira e terceira parcelas dos recursos desbloqueados e sacados do contrato de repasse eivadas de irregularidades decorrentes do preenchimento incompleto das relações de pagamentos e de cópia simples das notas fiscais e comprovantes de pagamentos, resultaram na presunção de utilização indevida dos recursos federais, no valor de R$ 106.546,54.
Culpabilidade: a conduta do responsável é reprovável, posto que na qualidade de prefeito à época dos fatos, deveria estar ciente de suas atribuições como chefe do poder executivo municipal, principalmente no que se refere à obrigatoriedade de apresentar a documentação integral das prestações de contas parciais que permitisse a comprovação de que o objeto do Contrato de Repasse 149.918-23/2002/MDA/CAIXA (Siafi 474658) foi construído utilizando-se os recursos repassados pela CEF para tal finalidade, sendo razoável exigir do responsável conduta diversa daquela que adotou, considerando as circunstâncias que o cercava, não estando albergado em nenhuma excludente de ilicitude.
Da audiência
Irregularidade: omissão no dever de prestar contas dos recursos desbloqueados e sacados do Contrato de Repasse 149.918-23/2002/MDA/CAIXA (Siafi 474658) , cujo prazo para apresentação expirou no dia 31/3/2012.
Conduta: omitir-se no dever de prestar contas dos recursos desbloqueados e sacados do Contrato de Repasse 149.918-23/2002/MDA/CAIXA (Siafi 474658) , cujo prazo para apresentação expirou no dia 31/3/2012.
Dispositivos violados: parágrafo único do art. 70 da Constituição Federal; art. 145 do Decreto 93.872/1986; art. 56 da Portaria Interministerial MPOG/MF/CGU 127/2008 e Cláusula Décima Primeira do contrato de repasse.
9.	Em cumprimento ao pronunciamento da unidade (peça 8) foram efetuadas a citação e a audiência dos responsáveis, conforme Ofícios 132/2019-TCU-Secex-TCE e 133/2019TCUSecexTCE (peças 9-10) , os quais foram devidamente recebidos (peças 11-12) .
10.	 Foi noticiado que o Sr. Joel Ferreira Lima apresentou suas razões de justificativa (peça 13) .
11.	 Foi noticiado também que o Sr. Orivaldo Alves de Oliveira requereu prorrogação de prazo (peça 14) , que foi concedida por meio do despacho à peça 15. Foi informado que transcorrido o prazo regimental, o responsável permaneceu silente, devendo ser considerado revel, nos termos do art. 12, §3º, da Lei 8.443/1992.
Da segunda instrução - peça 16
12.	 Na segunda instrução ficou consignado que o Sr. Orivaldo Alves de Oliveira fosse considerado revel, devendo suas contas serem julgadas irregulares, condenando-o ao débito apurado.
13.	 Ficou consignado ainda que o Sr. Joel Ferreira Lima foi ouvido em audiência para que apresentasse razões de justificativa quanto a não apresentação da prestação de contas dos recursos desbloqueados e sacados do contrato de repasse, tendo sido apresentadas pelo responsável as seguintes justificativas:
a) a conduta omissiva decorreu de fatores alheios a sua vontade e que não tinha a sua disposição a documentação necessária para realizar a prestação de contas, mas que foram adotadas providências para obtê-la, sem sucesso;
b) o executor do contrato de repasse (Sr. Orivaldo Alves de Oliveira) era seu adversário político, tendo sido no ano de 2015 vítima de tentativa de homicídio por um sobrinho dele, com o objetivo de tomar o poder no município. Informou que foi necessário, no dia de sua posse, arrombar a porta da prefeitura para o início do exercício de seu mandato;
c) ciente da impossibilidade de prestar contas, solicitou à Caixa em 30 de junho de 2009 desistência em relação à execução da meta 4 do contrato de repasse, procedendo à devolução do saldo remanescente, no valor de R$ 57.026,39; e
d) anexou aos autos (peça 13, p. 4-93) documentação referente à Ação de Improbidade Administrativa proposta pelo Município de Ibiracatu em face do executor do contrato de repasse.
14.	 As razões de justificativa apresentadas pelo Sr. Joel Ferreira Lima foram analisadas, tendo sido feitos os seguintes apontamentos:
a) a documentação juntada aos autos era composta entre outros, além das razões de justificativa, pelos seguintes documentos que constam na peça 13: i) informações referente ao Processo 002655073.2017.8.13.0624 (p. 4-10 e 90-93) ; ii) procuração (p. 11) ; iii) documentação referente ao ingresso junto ao Ministério Público Federal de Representação Criminal (p. 14-19) ; iv) notificação do Sr. Joel Ferreira Lima pela Caixa (p. 25-26) ; v) plano de trabalho (p. 5256) ; vi)  Relatório de Execução Físico-Financeira (p. 58 e 65) ; vii)  solicitação de liberação de recursos (p. 59-63, 66 e 71-73, 75-76) ; viii) solicitação de prorrogação de prazo (p. 68) ; ix) solicitação de vistoria (p. 70, 74 e 77) ; x) prestação de contas (p. 80-89) ;
b) os elementos comprobatórios apresentados pelo responsável se referem ao Contrato de Repasse 105.083-16/2000 e não ao Contrato de Repasse 14991823/2002/MDA/CAIXA, sob análise, o que, a princípio, não serviria como meio de prova para afastar a irregularidade, já que o responsável tinha a obrigação de apresentar a prestação de contas, em vista do disposto na Cláusula Décima Primeira do contrato de repasse;
c) o Contrato de Repasse 105.083-16/2000 foi objeto de análise nesta Corte de Contas no TC Processo 010.530/2018-5, no qual o Sr. Joel Ferreira Lima figurou como responsável. Entretanto, houve responsabilização apenas do Sr. Orivaldo Alves de Oliveira (prefeito antecessor) em razão da ausência de documentação nas prestações de contas que permitisse a comprovação de que o objeto foi construído utilizando-se os recursos repassados, bem como de sua revelia, como ocorre no presente caso;
d) a questão da desavença política com o Sr. Orivaldo Alves de Oliveira culminou com a tentativa de assassinato do responsável, fato constatado em pesquisa realizada na internet, levando à conclusão de que o responsável efetivamente não dispusesse da documentação relativa à prestação de contas do presente contrato de repasse, apresentando elementos referentes ao ajuizamento de ação referente ao Contrato de Repasse 105.083-16/2000 com o objetivo de demonstrar sua boa-fé em relação à sua execução do referido ajuste, tendo sido verificado naquele caso a desistência da meta 4 e devolução do saldo remanescente, no valor de R$ 57.026,39;
e) no presente caso constata-se que na gestão do Sr. Joel Ferreira Lima houve devolução do saldo do contrato de repasse, no valor de R$ 87.807,84 (peça 4, p. 5-7) , fato que contribuiu para afastar indícios de má-fé por parte do responsável em relação à omissão no dever de prestar contas;
f) embora tenha tido vigência até janeiro de 2012, o contrato de repasse foi firmado em dezembro de 2002, mais de sete anos antes de o Sr. Joel Ferreira Lima tomar posse no cargo de prefeito, dificultando a obtenção de informações relativas à execução do ajuste; e
g) considerando que a omissão no dever de prestar contas decorreu, entre outros, por fatores alheios à vontade do Sr. Joel Ferreira Lima, propôs-se o afastamento da irregularidade imputada ao responsável.
15.	Os autos foram submetidos à consideração superior com proposta de julgar regulares com ressalva as contas do Sr. Joel Ferreira Lima, dando-lhe quitação, e julgar irregulares as contas do Sr. Orivaldo Alves de Oliveira, condenando-o ao pagamento do débito, no valor histórico de R$ 106.546,54. Essa proposta foi acatada, conforme consta no pronunciamento da unidade (peça 18) e no Parecer do Ministério Público junto ao Tribunal (peça 19) .
16.	O Ministro-Relator, entretanto, divergiu da proposta apresentada, tendo se manifestado nos seguintes termos, conforme se constata em seu Despacho (peça 20) :
a) considerando que o Sr. Joel Ferreira Lima apresentou documentação pertinente a contrato de repasse diverso do examinado nos autos, parecendo-se tratar de equívoco que poderia ser resolvido com a realização de diligência àquele gestor;
b) considerando que o atentado à vida do responsável pelo prefeito antecessor, por si só, embora lamentável, não tem o condão de escusá-lo de eventual omissão na adoção de medidas com vistas ao resguardo do interesse público, diante da constatação da inviabilidade da apresentação da prestação de contas de recursos geridos pelo prefeito antecessor;
c) considerando que não é possível relacionar a conduta do gestor de devolução de saldo existente ao contrato de repasse objeto de análise neste processo, já que, ao que tudo indica, os recursos pertinentes foram geridos em conta de livre movimentação do município (peça 4, p. 1) e não há vinculação direta entre o valor de R$ 87.807,84, devolvido à União, e o contrato em exame, posto que de outra forma tal montante deveria ser abatido da sugestão de débito formulada pela unidade técnica;
d) determino a restituição dos autos à Secretaria de Controle Externo de Tomada de Contas Especial para que se manifeste conclusivamente acerca de eventual devolução de saldo do contrato de repasse em exame, apontando seu valor e a indicação do documento de transferência pertinente, e diligencie ao Sr. Joel Lima, a fim de que apresente eventual documentação relacionada às medidas adotadas para o resguardo do interesse público em relação especificamente ao Contrato de Repasse 14991823/2002/MDA/CAIXA.
Da instrução antecedente - peça 21
17.	Relatou-se na instrução antecedente, que constou no Despacho do Ministro-Relator não ser possível relacionar a conduta do gestor de devolução de saldo existente ao contrato de repasse objeto de análise neste processo, já que, ao que tudo indicava, os recursos pertinentes foram geridos em conta de livre movimentação do município (peça 4, p. 1) e não havia vinculação direta entre o valor de R$ 87.807,84, devolvido à União, e o contrato em exame, posto que de outra forma tal montante deveria ser abatido da sugestão de débito formulada pela unidade técnica.
18.	Noticiou-se que constava na peça 4, p. 33, que os recursos do Contrato de Repasse 14991823/2002/MDA/CAIXA - Siafi 474658 (peça 2, p. 5767) , no valor de R$ 132.565,00, foram depositados na conta da prefeitura de Ibiracatu/MG em 3/9/2003 (agência 771, conta corrente 60002846) .
19.	Registrou-se que os referidos recursos foram aplicados em um fundo em 9/9/2003 (peça 3, p. 79, e peça 4, p. 5) , tendo sido o saldo, no valor de R$ 61.768,26, resgatado da aplicação em 14/4/2008 e transferido de volta para a citada conta corrente (peça 3, p. 87 e peça 4, p. 5) . Na mesma data o valor de R$ 61.754,63 foi transferido para a conta de poupança da Caixa que havia sido aberta também em 14/4/2008 (conta 0771-013-00006796/7 - peça 4, p. 17) , conforme se verifica na peça 3, p. 87 e 91. Em 30/5/2008 também foi transferido R$ 13,63 para essa conta (peça 3, p. 87 e 91) . 
20.	Registrou-se ainda que em 10/7/2013, o saldo da conta 0771-013-00006796/7, no valor de R$ 87.807,84, foi transferido para a conta 60002846, agência 771 (peça 3, p. 89 e 93) . Na mesma data esse valor foi devolvido à União (peça 4, p. 7) .
21.	Informou-se que constava na peça 3, p. 77, que em 11/7/2013 foram devolvidos R$ 87.807,84 para a conta 771-6-284-6, e que os recursos se referiam ao Convênio 474658, objeto da presente TCE.
22.	Concluiu-se, portanto, que os recursos não desbloqueados e sacados não foram geridos em conta de livre movimentação.  
23.	Ressaltou-se que o valor de R$ 87.807,84 não foi abatido do valor a ser ressarcido ao Erário porque o débito se referiu a parcelas de recursos desbloqueados e sacados do contrato de repasse e não ao saldo de recursos do convênio.
24.	O Exmo. Ministro-Relator, em seu Despacho (peça 20) , determinou a realização de diligência, pois considerou que os elementos comprobatórios apresentados pelo responsável, Sr. Joel Ferreira Lima, se referiam ao Contrato de Repasse 105.083-16/2000 e não ao Contrato de Repasse 14991823/2002/MDA/CAIXA, sob análise, parecendo-se tratar de equívoco que poderia ser resolvido com a realização de diligência a esse gestor. Em vista dessa determinação houve realização de diligência ao responsável a fim de que apresentasse eventual documentação relacionada às medidas adotadas para o resguardo do interesse público em relação ao contrato de repasse, uma vez que o responsável tinha a obrigação de apresentar a prestação de contas, em vista do disposto na Cláusula Décima Primeira do referido contrato de repasse. A diligência foi realizada, conforme se verifica abaixo:
a) realizar diligência ao Sr. Joel Ferreira Lima para que, no prazo de quinze dias, fosse apresentada eventual documentação relacionada às medidas adotadas para o resguardo do interesse público em relação ao contrato de repasse23/2002/MDA/CAIXA (Siafi 474658) , uma vez que o responsável tinha a obrigação de apresentar a prestação de contas, em vista do disposto na Cláusula Décima Primeira do referido contrato de repasse; e
b) encaminhar cópia da presente instrução ao responsável para subsidiar a resposta à diligência.
EXAME TÉCNICO
25.	A presente TCE foi instaurada pela Caixa em desfavor dos Srs. Orivaldo Alves de Oliveira, prefeito na gestão de 2001-2008, Joel Ferreira Lima, prefeito na gestão de 20092016, e José Amador Mendes da Silva, prefeito na gestão de 20172020, em razão da omissão no dever de prestar contas de recursos do contrato de repasse (peça 2, p. 5767) .
26.	Na instrução inicial concluiu-se pela necessidade de realização de citação do Sr. Orivaldo Alves de Oliveira (em razão de omissão no dever de prestar contas relativas à segunda e quarta à oitava parcelas dos recursos desbloqueados e sacados do contrato de repasse e apresentação das prestações de contas parciais relativas à primeira e terceira parcelas dos recursos desbloqueados e sacados do contrato de repasse eivadas das seguintes irregularidades: i) preenchimento incompleto das relações de pagamentos; ii) cópia simples das notas fiscais e comprovantes de pagamento) e de audiência do Sr. Joel Ferreira Lima (para que apresentasse razões de justificativa quanto a não apresentação da prestação de contas dos recursos desbloqueados e sacados do contrato de repasse) .
27.	O Sr. Orivaldo Alves de Oliveira requereu prorrogação de prazo (peça 14) , que foi concedida por meio do despacho à peça 15. Transcorrido o prazo regimental, o responsável permaneceu silente, tendo ficado consignado que o responsável fosse considerado revel, nos termos do art. 12, §3º, da Lei 8.443/199, devendo suas contas serem julgadas irregulares, condenando-o ao débito apurado. Superado, portanto, esse ponto.
28.	O Sr. Joel Ferreira Lima apresentou suas razões de justificativa (peça 13) . Quando da análise, ficou consignado, entre outros, que a omissão no dever de prestar contas decorreu, entre outros, por fatores alheios à vontade do responsável, tendo sido proposto o afastamento da irregularidade imputada ao responsável.
29.	O Ministro-Relator, todavia considerou que: i) o Sr. Joel Ferreira Lima apresentou documentação pertinente a contrato de repasse diverso do examinado nos autos; ii) o atentado à vida do responsável pelo prefeito antecessor não tinha o condão de escusá-lo de eventual omissão na adoção de medidas com vistas ao resguardo do interesse público, diante da constatação da inviabilidade da apresentação da prestação de contas de recursos geridos pelo prefeito antecessor; iii) não era possível relacionar a conduta do gestor de devolução de saldo existente ao contrato de repasse objeto de análise neste processo, já que, ao que tudo indicava, os recursos pertinentes foram geridos em conta de livre movimentação do município e não há vinculação direta entre o valor de R$ 87.807,84, devolvido à União, e o contrato em exame. Como consequência, determinou a restituição dos autos à Secex-TCE para que se manifestasse conclusivamente acerca de eventual devolução de saldo do contrato de repasse em exame, apontando seu valor e a indicação do documento de transferência pertinente, e diligenciasse ao Sr. Joel Ferreira Lima, a fim de que apresente eventual documentação relacionada às medidas adotadas para o resguardo do interesse público em relação especificamente ao contrato de repasse.
30.	A fim de dar cumprimento à determinação supra, os autos foram analisados pela Unidade Técnica (peça 21) , tendo sido apontado que em 10/7/2013 o saldo no valor de R$ 87.807,84 foi transferido para a conta 60002846, agência 771 (peça 3, p. 89 e 93) e devolvido à União (peça 4, p. 7) . Informou-se que os recursos se referiam ao Convênio 474658, objeto da presente TCE (peça 3, p. 77) .
31.	Ainda com a finalidade de atender à determinação do Ministro-Relator, foi realizada diligência ao Sr. Joel Ferreira Lima por meio do Ofício 8610/2019-TCU/Seproc, de 24/10/2019 (peça 25) , a fim de que apresentasse eventual documentação relacionada às medidas adotadas para o resguardo do interesse público em relação especificamente ao contrato de repasse. O referido expediente foi recebido em seu endereço que constava na base de dados da Receita Federal (peças 24 e 26) .
32.	O responsável solicitou prorrogação de prazo a fim de que pudesse atender à diligência em razão de não ser mais prefeito e necessitar de informações da prefeitura (peça 27) , tendo a solicitação sido atendida (peça 28) . Contudo, posteriormente à referida solicitação, o responsável não se manifestou.
33.	Embora o Sr. Joel Ferreira Lima não tenha apresentado qualquer documentação pertinente ao Contrato de Repasse sob análise e que o atentado à vida do responsável pelo prefeito antecessor, por si só, não tenha o condão de escusá-lo de eventual omissão na adoção de medidas com vistas ao resguardo do interesse público, diante da constatação da inviabilidade da apresentação da prestação de contas de recursos geridos pelo prefeito antecessor, conforme manifestado pelo Ministro-Relator dos autos, propõe-se que as contas do responsável sejam julgadas regulares com ressalva, posto que evidenciada impropriedade que não resultou dano ao Erário, uma vez que os recursos foram desbloqueados no período de 16/1/2004 a 3/11/2005 e sacados no período de janeiro de 2004 a novembro de 2005 (peça 3, p. 77-85) , na gestão do Sr. Orivaldo Alves de Oliveira (prefeito de 2001-2008) , conforme relatada na instrução inicial (peça 6) .
PROPOSTA DE ENCAMINHAMENTO
34.	Diante do exposto, submetem-se os autos à consideração superior, propondo:
	a) julgar regulares com ressalva, nos termos do arts. 1º, inciso I, e 16, inciso II, e 23, inciso II, da Lei 8.443/1992, c/c os arts. 1º, inciso I, 208 e 214, inciso II, do Regimento Interno as contas do Sr. Joel Ferreira Lima (CPF XXX.198.916-XX) , prefeito do Município de Ibiracatu/MG no período de 1º/1/2009 a 31/12/2016, dando-lhe quitação;
b) julgar irregulares, com fundamento nos arts. 1º, I, e 16, III, "c", da Lei 8.443/1992 c/c os arts. 19 e 23, III, da mesma lei, e com arts. 1º, I, e 209, III, 210 e 214, III, do RI/TCU, as contas do Sr. Orivaldo Alves de Oliveira (CPF XXX.494.576-XX) , prefeito do Município de Ibiracatu/MG no período de 1º/1/2001 a 31/12/2008, condenando-o ao pagamento das importâncias a seguir especificadas, atualizadas monetariamente e acrescidas dos juros de mora, calculadas a partir das datas discriminadas até a data do efetiva quitação do débito, fixando-lhe o prazo de quinze dias, para que comprove, perante o Tribunal, o recolhimento das referidas quantias aos cofres do Tesouro Nacional, nos termos do art. 23, inciso III, alínea "a", da citada lei:
	Data da ocorrência
	Valor original (R$) 
	Crédito/Débito

	16/1/2004
	7.107,21
	D

	7/5/2004
	18.958,33
	D

	4/8/2004
	13.700,00
	D

	15/9/2004
	9.906,61
	D

	29/12/2004
	12.849,31
	D

	10/5/2005
	24.596,94
	D

	1º/7/2005
	11.951,91
	D

	3/11/2005
	7.476,23
	D

	Valor total do débito atualizado até 6/3/2020: R$ 457.130,75.
	c) autorizar, desde logo, a cobrança judicial da dívida, caso não atendida a notificação, na forma do disposto no art. 28, inciso II, da Lei nº 8.443/92;
	d) autorizar também, desde logo, se requerido, com fundamento no art. 28, inciso I, da Lei 8.443, de 1992 c/c o art. 217, §§ 1º e 2º do Regimento Interno, o parcelamento da dívida em até 36 parcelas, incidindo sobre cada parcela, corrigida monetariamente, os correspondentes acréscimos legais fixando-lhe o prazo de quinze dias, a contar do recebimento da notificação, para comprovar perante o Tribunal o recolhimento da primeira parcela, e de trinta dias, a contar da parcela anterior, para comprovar os recolhimentos das demais parcelas, devendo incidir sobre cada valor mensal, atualizado monetariamente, os juros de mora devidos, na forma prevista na legislação em vigor, alertando o responsável de que a falta de comprovação do recolhimento de qualquer parcela importará o vencimento antecipado do saldo devedor, nos termos do § 2º do art. 217 do Regimento Interno deste Tribunal;
	e) enviar cópia do Acórdão a ser prolatado à Procuradoria da República no Estado de Minas Gerais, nos termos do § 3º do art. 16 da Lei 8.443/1992, c/c o § 7º do art. 209 do Regimento Interno do TCU, para adoção das medidas cabíveis; e
	f) enviar cópia do Acórdão que vier a ser proferido à Caixa Econômica Federal e aos responsáveis, para ciência, informando que a presente deliberação está disponível para a consulta no endereço www.tcu.gov.br/acordaos, além de esclarecer que, caso requerido, o TCU poderá fornecer sem custos as correspondentes cópias, de forma impressa.
	É o relatório.

não há.

Procurador Marinus Eduardo De Vries Marsico.

TOMADA DE CONTAS ESPECIAL. CONTRATO DE REPASSE. OMISSÃO NO DEVER DE PRESTAR CONTAS. NÃO COMPROVAÇÃO DA REGULAR APLICAÇÃO DOS RECURSOS DISPONIBILIZADOS. IRREGULARIDADE DAS CONTAS E CONDENAÇÃO EM DÉBITO. PRESCRIÇÃO DA PRETENSÃO PUNITIVA. RESPONSABILIDADE DO PREFEITO SUCESSOR. AUSÊNCIA DE APRESENTAÇÃO DA PRESTAÇÃO DE CONTAS VENCIDAS DURANTE SUA GESTÃO. NÃO APRESENTAÇÃO DE COMPROVANTE DE ADOÇÃO DE MEDIDAS LEGAIS COM VISTAS AO RESGUARDO DO PATRIMÔNIO PÚBLICO. IRREGULARIDADE DAS CONTAS E APLICAÇÃO DE MULTA AO SUCESSOR.

TOMADA DE CONTAS ESPECIAL (TCE)

Secretaria de Controle Externo de Tomada de Contas Especial (SecexTCE).

A Caixa Econômica Federal (Caixa) instaurou tomada de contas especial em desfavor dos Srs. Orivaldo Alves de Oliveira (503.494.576-20) , prefeito na gestão de 2001-2008, Joel Ferreira Lima (544.198.916-53) , prefeito na gestão de 20092016, e José Amador Mendes da Silva (068.240.348-27) , prefeito na gestão de 20172020, em razão da omissão no dever de prestar contas de recursos do Contrato de Repasse 14991823/2002/MDA/CAIXA, firmado entre a União e o Município de Ibiracatu/MG, que tinha por objeto a transferência de recursos financeiros da União para a execução, no âmbito do Pronaf, de infraestrutura e serviços no referido município.
O referido contrato de repasse foi firmado no valor de R$ 132.565,00 à conta do concedente, e de R$ 1.326,00, a título de contrapartida (peça 2, p. 59) , com vigência, após sucessivas prorrogações, entre 26/12/2002 e 30/9/2012. 
Do montante inicialmente previsto, foram desbloqueados recursos federais no valor de R$ 107.872,54, em oito repasses realizados entre janeiro de 2004 e novembro de 2005 (peça 2, p. 9) .
Foram apresentadas duas prestações de contas parciais, não aprovadas pela Caixa, tendo em vista o preenchimento incompleto da relação de pagamentos, conforme explicitado no relatório que integra os autos à peça 2, p. 9. Não foram apresentadas prestações de contas parciais relacionadas aos demais repasses.
O instrumento contratual previu a execução de sete metas, a saber, implantação de poços tubulares equipados, implantação de unidade de beneficiamento de mandioca, implantação de unidade de beneficiamento de cana de açúcar, aquisição de tanque de expansão, aquisição de ensiladeira, estruturação da sala do agricultor familiar e recuperação de três unidades de processamento de mandioca.
A Caixa, ao avaliar a execução da avença (peça 2, p. 9) , apontou sua execução parcial (76,94%) , o que, segundo ela, corresponderia ao valor repassado (R$ 107.872,54) .
De acordo com aquela entidade, as obras referentes às unidades de beneficiamento de cana de açúcar e processamento de farinha estavam em grande parte concluídas e em condições de cumprir sua função, trazendo benefícios à comunidade, na forma proposta no plano de trabalho, porém não foram apresentadas as prestações de contas dos valores liberados.
Consta dos autos informação de que teria sido restituído ao erário o montante relativo a saldo do contrato, no valor de R$ 87.807,84 (peça 4, p. 7) .
O Sr. Orivaldo Oliveira, gestor do município à época da liberação dos recursos, integra o polo passivo desta tomada de contas especial, por haver gerido os recursos correspondentes e pela ausência de prestação de contas parciais relativas à segunda, quarta a oitava parcelas dos recursos desbloqueados e sacados da avença e não aprovação das prestações de contas parciais apresentadas em relação à primeira e à terceira parcelas. 
Já o Sr. Joel Ferreira Lima, prefeito que sucedeu o Sr. Orivaldo, com gestão no período de 1º/1/2009 a 31/12/2016, teve sua responsabilidade caracterizada pela não apresentação da prestação de contas do contrato de repasse em exame, que deveria ter ocorrido em 31/3/2012, em razão da cláusula décima primeira do referido contrato (peça 2, p. 65) .
No âmbito deste Tribunal, a responsabilidade do Sr. José Amador Silva foi afastada considerando que ao assumir a prefeitura em 2017 todos os fatos tratados nestes autos já teriam ocorrido, não lhe cabendo a responsabilidade, por conseguinte, nem em relação à gestão dos recursos, nem quanto à apresentação da devida prestação de contas.
Instados a apresentarem alegações de defesa e razões de justificativa, conforme avisos de recebimento regularmente recebidos (peças 11 e 12) , somente o Sr. Joel Lima apresentou suas razões de justificativa (peça 13) . O Sr. Orivaldo Oliveira, conquanto tenha solicitado a prorrogação de prazo para sua defesa, quedou-se inerte, restando caracterizada sua revelia, nos termos do art. 12, § 3º, da Lei 8.443/1992.
Com o objetivo de sanear os autos, determinei a restituição dos autos à unidade técnica para que confirmasse se o valor restituído à União era, de fato, saldo do convênio em análise. Além disso, solicitei a realização de diligência ao prefeito sucessor, Sr. Joel Lima, para que apresentasse os documentos pertinentes à comprovação das medidas por ele adotadas em prol do interesse público, em virtude da eventual impossibilidade da apresentação da correspondente prestação de contas, prazo que se encerrou durante sua gestão, haja vista que os documentos por ele apresentados se referiram a contrato diverso do tratado neste processo.
Feito esse breve histórico, passo ao exame de mérito deste processo.
De início, aplico ao Sr. Orivaldo Oliveira os efeitos da revelia previstos no art. 12, § 3º, da Lei 8.443/1992. 
No caso vertente, não foram juntados aos autos os documentos que poderiam comprovar a regular aplicação dos recursos disponibilizados, haja vista a omissão no dever de prestar contas.
Conforme jurisprudência assente neste Tribunal, a execução física da avença desacompanhada de elementos probatórios do nexo causal entre os recursos geridos e as despesas realizadas não têm o condão de assegurar a comprovação do regular emprego dos recursos envolvidos.
Justifica-se, assim, a irregularidade das contas do gestor e a condenação à restituição dos valores por ele geridos, cuja aplicação não restou comprovada.
No que tange ao montante a ser ressarcido, algumas questões merecem uma melhor análise.
A primeira dela diz respeito à existência de montante restituído ao erário, em 10/7/2013, no valor de R$ 87.807,84 (peça 4, p. 7) , que teria vinculação ao convênio em exame.
Conforme já destaquei, o último relatório de acompanhamento de execução da avença, elaborado pela Caixa (peça 2, p. 9) , apontou para a execução parcial da avença (76,94%) , o que, segundo ela, corresponderia ao valor repassado (R$ 107.872,54) .
A falta de comprovação da execução financeira da avença não permite concluir qual a fonte de recursos utilizada pelo gestor para a execução dos objetivos do contrato de repasse em exame. Tanto assim que há incongruência nas informações dos autos que noticiam, de um lado, a execução física compatível com os recursos disponibilizados e, de outro, a restituição de "saldo de contrato" no montante de pouco mais de 80% dos valores originalmente disponibilizados à municipalidade.
Por isso, solicitei novo pronunciamento da unidade técnica acerca da vinculação do valor restituído ao contrato de repasse em apreço.
Em nova manifestação (peça 30) , a unidade técnica apontou como comprovação dessa vinculação o fato de que "...em 10/7/2013 o saldo no valor de R$ 87.807,84 foi transferido para a conta 60002846, agência 771 [conta vinculada do contrato de repasse]  (peça 3, p. 89 e 93) e devolvido à União (peça 4, p. 7) . Informou-se que os recursos se referiam ao Convênio 474658, objeto da presente TCE (peça 3, p. 77) ."
Avaliando os documentos mencionados pela unidade técnica, noto que o saldo posteriormente restituído ao erário federal foi depositado da conta 6796-7, de livre movimentação da prefeitura, para a conta vinculada do convênio e desta última para a conta da União.
Há fortes evidências de que a movimentação dos recursos do convênio foi feita fora da conta a ele vinculada, conforme se observa dos extratos bancários juntados aos autos (peça 3, p. 79-93, e peça 4, p. 1-5) , o que fragiliza, ainda mais, a comprovação do necessário nexo de causalidade entre os recursos disponibilizados e as despesas efetuadas e a certeza de que o referido valor seja, de fato, saldo do contrato de repasse em apreço.
Embora não seja possível precisar a origem dos recursos, o fato é que o erário federal teve parte dos recursos transferidos para a realização da avença posteriormente ressarcidos pela municipalidade.
Não obstante isso, ao apurar o valor do débito, a instrução da unidade técnica esclareceu que o referido montante não foi abatido do valor a ser ressarcido porque o débito se referiria a parcelas de recursos desbloqueados e sacados do contrato de repasse e não ao saldo de recursos do convênio.
Ocorre que, com o intuito de evitar o enriquecimento sem causa da União, por lógica, o valor a ser restituído não pode ultrapassar o valor total de recursos federais disponibilizados para a avença.
Compulsando os autos, observo que o valor do repasse previsto para a operação era da ordem de R$ 132.565,00, com contrapartida de R$ 1.326,00, correspondente a 1% do investimento. Desse total somente foram desbloqueados ao contratado o valor total de R$ 107.872,54, em oito repasses realizados entre janeiro de 2004 e novembro de 2005 (peça 2, p. 9) .
Considerando que, do total de recursos federais disponibilizados, há comprovação de devolução de R$ 87.807,84 (peça 4, p. 7) , o débito não pode ultrapassar o valor de R$ 20.064,70, que é o resultado da diferença entre o montante aplicado e o já restituído pelo ente federativo.
A impossibilidade de precisar de onde foram retirados os recursos que suportaram a devolução ao erário federal, justifica, a meu ver, o encaminhamento de comunicação ao Tribunal de Contas Estadual pertinente para que avalie a conveniência e oportunidade de apurar os fatos nas respectivas contas dos gestores envolvidos.
Encontra-se caracterizada nos autos a prescrição da pretensão punitiva deste Tribunal, motivo pelo qual deixo de propor a aplicação de multa ao responsável. De fato, os recursos foram disponibilizados entre os exercícios de 2004 e 2005 e o ato que determinou a citação foi expedido em 24/11/2018 (peça 8) , depois, portanto, do interregno de dez anos previsto no art. 205 do Código Civil, utilizado subsidiariamente por este Tribunal, conforme Acórdão 1441/2016-TCU-Plenário.
Outra questão diz respeito à responsabilidade do prefeito sucessor pela omissão no dever de prestar contas.
A avença foi assinada no dia 26 de dezembro de 2002 e tinha vigência originalmente estabelecida até 30 de setembro de 2003, tendo sido sucessivamente prorrogada até 31/1/2012 (peça 1, p. 7-8) . 
Dessa forma, o prazo para a apresentação da prestação de contas da avença venceu durante a gestão do prefeito sucessor, Sr. Joel Lima (gestão de 20092016) .
Com relação à responsabilidade do prefeito sucessor, o Enunciado de Súmula TCU 230, assim estabelece, verbis:
Compete ao prefeito sucessor apresentar a prestação de contas referente aos recursos federais recebidos por seu antecessor, quando este não o tiver feito e o prazo para adimplemento dessa obrigação vencer ou estiver vencido no período de gestão do próprio mandatário sucessor, ou, na impossibilidade de fazê-lo, adotar as medidas legais visando ao resguardo do patrimônio público.
Considerando, no caso em exame, que a prestação de contas não foi apresentada, restaria ao prefeito sucessor comprovar a adoção de medidas legais visando ao resguardo do patrimônio público, com o fim de afastar sua responsabilidade pela omissão do dever de prestar contas.
Observo que os documentos apresentados pelo gestor com essa finalidade, em resposta à audiência realizada, se referiram a outro contrato de repasse também firmado por seu antecessor, cuja prestação de contas igualmente não foi apresentada em virtude da ausência da documentação pertinente nos arquivos da prefeitura.
Em virtude do equívoco, determinei a realização de diligência ao referido gestor concedendo-lhe a oportunidade de juntar aos autos os documentos pertinentes ao contrato de repasse de que tratam os presentes autos.
Ao responsável foi concedida prorrogação de prazo, na forma por ele solicitada, a fim de que pudesse atender à diligência em razão das alegadas dificuldades em obter as informações pertinentes (peças 27 e 28) . Contudo, o responsável não mais se manifestou no processo, deixando de juntar a documentação que comprovaria a adoção das providências a que alude o Enunciado de Súmula TCU 230.
As questões relacionadas às divergências políticas, conquanto possam ser eventualmente comprovadas e lamentadas, não autorizam escusar o gestor de eventual omissão na adoção de medidas com vistas ao resguardo do interesse público, diante da constatação da inviabilidade da apresentação da prestação de contas de recursos geridos pelo prefeito antecessor.
Lembro que, no caso vertente, o prefeito sucessor assinou vários termos aditivos de prorrogação de vigência do contrato de repasse em exame, não sendo razoável imaginar que tenha sido surpreendido com a necessidade de prestar contas da referida avença.
Assim, discordo da proposta da unidade técnica de afastar a responsabilidade do prefeito sucessor, no caso em apreço, posto não ter o gestor comprovado a apresentação da prestação de contas nem a adoção de medidas legais com vistas ao resguardo do patrimônio público.
	Dessa forma, VOTO pela adoção da minuta de acórdão que trago à consideração deste colegiado.
TCU, Sala das Sessões Ministro Luciano Brandão Alves de Souza, em 19 de maio de 2020.
Ministro VITAL DO RÊGO 
Relator